臺灣桃園地方法院刑事判決　　　　　　　　　　　　　九十年度易字第一六六號
　　公　訴　人　臺灣桃園地方法院檢察署檢察官
　　被　　　告　己○○
　　選任辯護人　彭國良律師
　　被　　　告　乙○○
　　選任辯護人　劉楷律師
　　　　　　　　蔡文燦律師
　　被　　　告　辛○○
　　選任辯護人　呂理胡律師
　　　　　　　　潘維成律師
　　被　　　告　丙○○
　　選任辯護人　巨克安律師
　　被　　　告　壬○○
　　選任辯護人　陳培豪律師
　　被　　　告　丁○○
右列被告等因背信案件，經檢察官提起公訴（八十八年度偵字第五八一九號、八十八
年度偵字第一二八九七號），本院判決如左：
        主  文
己○○、乙○○、辛○○、丙○○、壬○○、丁○○均無罪。
        理  由
一、本件公訴意旨略以：被告己○○、乙○○二人於民國八十年間分別係桃園縣平鎮
    市農會（下稱平鎮農會）之理事長及總幹事，負責綜理督導該農會各項業務，被
    告辛○○則係放款徵信調查人，渠等明知該農會貸款處理要點規定申請貸款之人
    須為該農會會員或贊助會員始可；應知悉貸款人其償債之能力，以符農會放貸利
    益，且申請貸款人提供之擔保品若屬山坡地保育區之土地，因受購買資格及債權
    確保不易之限制。復依該農會貸款要點，應斟酌此類擔保品於債務人無法償還債
    務，依法追訴時無人問津，債權確保不易，原則上即不應受理為抵押品。被告己○○與丙○○二人竟事先謀議超貸事宜，並由被告己○○指示被告乙○○、辛○○二人核准放貸，再由被告丙○○商請被告壬○○、丁○○二人為人頭申請貸款
    ，而宋某支付新台幣（下同）二十五萬元予被告丁○○為代價，六人遂基於意圖
    為第三人不法利益之犯意聯絡：
  （一）由被告壬○○於八十年十月二十二日將其戶籍遷入桃園縣平鎮市○○路○段
        一巷五號四樓，並於同日申請加入平鎮農會之贊助會員且完成資格審查而取
        得貸款資格，於同日向該農會申請二千萬元貸款，並由被告丙○○提供其所
        有坐落於平鎮市○○段廣興小段二二二之八、二二二之十地號等兩筆土地，
        該土地彼時之公告現值每平方公尺僅八百元（換算每坪為二千六百四十五元
        ），被告辛○○竟以與時價顯不相當之每坪四萬五千元為該土地之估計價格
        ，再據以計算該土地時價為四千一百餘萬元，扣除增值稅後市值一千六百餘
        萬元，乃貸以九成之貸款，經被告乙○○、己○○層轉蓋章後，於同年十月
        二十九日完成核准貸款手續，貸以一千五百萬元。該筆貸款實際由被告丙○○負責繳交利息，惟自八十一年一月間即發生逾繳利息之情事，迄八十八年
        六月十四日基準日止，僅支付一千三百三十三萬三千八百七十五元。倘以本
        件貸款平均年利率百分之十計算，渠等所繳之金額僅足以支付利息，平鎮農
        會受損前該本金一千五百萬元。
  （二）由被告丁○○於八十年十二月六日將其戶籍遷入前開桃園縣平鎮市○○路○
        段一巷五號四樓，並於同日申請加入平鎮農會之贊助會員且完成資格審查而
        取得貸款資格，於同日連同被告丙○○、壬○○二人之名義分別向該農會申
        請二千五百萬元、一千萬元及一千萬元共四千五百萬元之貸款，並由被告丙○○提供其所有坐落於桃園縣龍潭鄉○○○段五之一、五之三、五之五等三
        筆屬山坡地保育區之土地作為抵押物，渠等明知依平鎮農會辦理會員及同戶
        家屬貸款處理要點（下稱貸款要點）第三（二）６點「分區使用編定為保育
        區．．．土地徵收標準不一，有購買資格限制，且所有權人可能向政府捐獻
        之情事發生，再者此類擔保品於債權人無法償還債務，依法訴追時無人問津
        ，債權確保不易，原則上應不受理」之規定，除非其申貸金額、償還能力、
        債權確保無虞之情況下，始得酌情予核貸，渠等亦明知被告壬○○已有前開
        一千五百萬元之貸款，其債信已堪疑，且被告丁○○亦甫於八十年七月十六
        日退伍，十月間始任職於音響公司，月薪一萬八千元，渠三人之償還能力顯
        無法確保債權，竟於翌日（七日）在徵信意見欄上均載明「．．．目前從事
        建築業，債權確保安全」，而該土地彼時之公告現值分別僅每平方公尺僅四
        百六十九元、四百元、六百元，渠等竟以與時價顯不相當之每坪二萬四千元
        為該土地之估計價格，再據以計算該土地時價為一億一千餘萬元，扣除增值
        稅後市值約五千餘萬元，乃貸以九成之貸款，經被告乙○○、己○○層轉蓋
        章後，於同日完成核准貸款手續，共貸以四千五百萬元。該筆貸款實際由被
        告丙○○負責繳交利息，惟自八十一年一月間即發生逾繳利息之情事，迄八
        十八年四月二十日基準日止，僅支付共二千二百七十二萬五千三百九十一元
        。倘以本件貸款平均年利率百分之十計算，渠等所繳之金額尚不足以支付利
    息，平鎮農會受損前該本金四千五百萬元及其間之利息。因認被告六人均共
        同涉犯刑法第三百四十二條之背信罪嫌。
二、按犯罪事實應依證據認定之，無證據不得推定其犯罪事實；又不能證明被告犯罪
    者，應諭知無罪之判決，刑事訴訟法第一百五十四條、第三百零一條第一項分別
    定有明文。且認定被告有罪之事實，應憑證據，如未能發現相當之證據，或證據
    不足以證明，自不能以推測或擬制之方法以為裁判之基礎；認定事實所憑之證據
    ，其為訴訟上之證明，須達於一般之人均不致有所懷疑，而得確信其為事實之程
    度者，始得據為有罪之認定，倘其證明尚未達此一程度而有合理之懷疑存在時，
    尚難為有罪之認定基礎，最高法院四十年台上字第八六號、七十六年台上字第四
    九八六號判例著有明例。再按刑法第三百四十二條背信罪之成立，係以為他人處
    理事務，意圖為自己或第三人不法之利益，或損害本人之利益，而為違背其任務
    之行為，致生損害於本人之財產或其他利益者為構成要件，如非受任為他人處理
    事務，或本人之財產或利益未受損害，則與本罪之構成要件尚有不符，非可成立
    本罪。
三、公訴人認被告己○○、乙○○、辛○○、丙○○、壬○○、丁○○等人共同涉犯
    背信罪嫌，無非係以：（一）依平鎮農會貸款要點擔保品為保育區土地之審查載
    明「保育區土地徵收不一，有購買資格限制，且所有權人可能向政府捐獻之情事
    發生，再者此類擔保品於債權人無法償還債務，依法訴追時無人問津，債權確保
    不易，原則上應不受理」等語，被告乙○○、己○○、辛○○等人，應熟知此項
    規定，且是否放貸須考量申貸金額，償還能力，及債權確保等情形始得酌情予核
    貸，被告壬○○前已有一千五百萬元之貸款，而被告丁○○亦甫於八十年七月十
    六日退伍，十月間始任職於音響公司，月薪一萬八千元，且被告壬○○到庭供承
    ：辛○○沒有找過他徵信。（二）前開土地之公告現值有卷附之地價證明在卷可
    稽，被告辛○○全憑丙○○之說詞，未詳加徵信，而本件土地於法院拍賣多次流
    標無人問津，顯見被告等人彼時估價之不實。（三）被告乙○○於調查時供稱：
    己○○為丙○○等人的前開土地貸款案，曾向伊施壓關說，顯見被告等人確有明
    知且共謀之情事。（四）而被告丁○○確有收受被告丙○○之人頭費二十五萬元
    ，參以本案由遷入戶籍、申請入會、申請貸款、不動產調查估價、核准，均以異
    常之極快速度完成等情資為論據。
三、訊據被告己○○、乙○○、辛○○、丙○○、壬○○、丁○○等人均堅決否認有
    前開背信犯行，被告己○○辯稱：貸款是業務單位的業務，核定權人包括徵信人
    員、信用部主任及總幹事，並不屬於理事長的權責估價，且伊未指示承辦人員貸
    款予被告丙○○；被告乙○○辯稱：估價係徵信人員之職責，伊相信辛○○之估
    價，總幹事只負責判斷市價是否相當，原則上只要農會整體逾放比未逾百分之七
    十者均會准許；被告辛○○辯稱：伊未受過專業徵信業務訓練，僅憑前手指導及
    自行摸索判斷來估價，又依該農會貸款要點規定，只要土地屬於都市計畫外土地
    ，地目為田、旱、林者均可核貸，本案擔保之土地雖為山坡地保育區土地，但並
    非不得受理為抵押品，且本件土地市值相當，故核貸並無意圖損害平鎮農會而有
    違背職權之背信犯行；被告丙○○辯稱：伊係循正常程序申請貸款，且貸款利息
    繳了七年多，共約四、五千萬，這兩筆土地實際上只欠一千零幾萬元，且伊於七
    十九年間曾在附近購買土地，當時市價每坪約四萬元，是以本案擔保之土地有上
    開市值；被告壬○○、丁○○則辯稱：伊僅係人頭，並不知情，且未獲得任何不
    法利益等語。
四、經查：
（一）按平鎮市農會辦理會員及同戶家屬貸款處理要點（下稱貸款要點）於八十年三
      月二十五日修正之版本中，第二點擔保品類別之審查中第六小點列明「分區使
      用編定為『保育區』」，並於其後載明：該項土地徵收標準不一，有購買資格
      限制，且所有權人可能向政府捐獻之情事發生，再者此類擔保品於債務人無法
      償還債務，依法追訴時無人問津，債權確保不易，原則上應不予受理，但考量
      申貸金額、償還能力，債權確保無虞情形下，工業用地及機關、學校、市場地
      按農地價值或政府徵收價值範圍內得酌情准予核貸」，是保育區山坡地於考量
      申貸金額、償債能力、債權確保無虞情形下，本得酌情准予核貸。而嗣後平鎮
      市農會於八十五年三月二十八日第十二屆第十九次理事會修正通過同條規定，
      新修正之要點中將前揭「擔保品類別審查」第六小點原規定之「保育區」修正
      為「保護區」，並於第二小點訂明「都市計畫外田、旱、林、保育區、溜等地
      目之土地，亦符合本會貸款條件之一」。稽之該要點修正時被告己○○（七十
      九年六月十八日至八十二年三月一日）、乙○○（七十八年三月五日至八十二
      年三月五日）均已去職，該修正結果自有其參考性，可見原規定確有疏誤。準
      此，上開桃園縣龍潭鄉○○○段五之一、五之三、五之五等三筆雖屬山坡地保
      育區之土地，惟各該土地地目均為「旱」，均屬都市計畫外土地，依前揭貸款
      要點所示，自亦符合貸款之條件，殆無疑義，而經本院傳訊證人即當時擔任信
      用部主任之甲○○亦到庭證稱：「（本案的貸款有無違反平鎮農會貸款要點？
      ）沒有，因為這是都市計畫外的土地，只要是田、旱、林地目都可以」（見本
      院九十年九月二十日審理筆錄），是以本案之核准貸款並無違反前揭貸款要點
      堪可認定。
（二）又據前開貸款要點第四點「調查核估」所載，有關提供擔保之土地其核估計算
      標準為：土地擔保放款總值最高以時價扣除按「時價計算之應計增值稅後之九
      十％為準，其擔保放款總值計算公式如下：（單位時價或公告現值Ｘ面積）─
      應計土地增值稅Ｘ放款率（最高九十％）＝放款總值。「時價」高於公告現值
      時，以時價為準，惟時價若低於公告現值時，仍以時價為準，其應計土地增值
      稅，應以公告現值減去規定地價（或前次移轉時之現值）之金額按規定稅率計
      算之。準此，徵信時自應以探求「時價」為最高原則。本案被告辛○○自承曾
      親自至本案土地現場鑑價，而為本案之估價，其就坐落於平鎮市○○段廣興小
      段二二二之八、二二二之十地號等兩筆土地，以每坪四萬五千元為該土地之估
      計價格，核諸被告丙○○於七十八年六月九日與向證人張阿烘購買位於平鎮市
      ○○段廣興小段第二二三地號，而與前揭土地緊鄰之土地時，每坪售價約三萬
      五千元，此有上開土地買賣契約書附卷可稽，並據證人即地主張阿烘之子庚○○到庭證述無訛（見本院九十年十一月八日審理筆錄）。稽之上開土地僅係供
      道路使用（參見該契約書交款方式第二項載明），價值顯然應較低，且本案核
      貸時距離上開土地買賣已有兩年半，衡諸民國八十年間正值國內不動產市場交
      易活絡、價格飛漲之際，被告辛○○以每坪四萬五千元核估上開土地，尚難謂
      為明顯不當。再者，被告辛○○就坐落於桃園縣龍潭鄉○○○段五之一、五之
      三、五之五等三筆土地，以每坪二萬四千元為該土地之估計價格，徵諸該三筆
      土地係被告丙○○於七十七年九月十三日，以總價三千萬元之代價向案外人林
      清錦購得，此有該土地買賣契約書在卷可稽，換算每坪約二萬六千三百九十七
    元（面積共三七五七平方公尺，折合約一一三六點四九坪，三千萬元除以一一
      三六點四九坪，約等於每坪二六三九七元），相較於被告辛○○所核估之每坪
      二萬四千元，應屬相當。復查，上開三筆土地嗣於八十六年八月十九日由案外
      人朱金鍊開價十億元購買，此有台灣高等法院花蓮分院八十八年度上重訴字第
      二七一號判決附卷可稽，雖雙方因之發生糾紛，但上開土地確實價值不菲，則
      堪認定。復查，上開三洽水段三筆土地在平鎮農會承受以後，嗣以議價方式出
      售，並訂底價為六千多萬元乙節，復據證人即平鎮農會催收人員戊○○到庭證
      述無訛（見本院九十一年一月十七日審理筆錄）。又衡諸目前我國土地公告地
      價及公告現值較市價為低，平鎮市農會就本件貸款案之估價，尚屬合理，上開
      二件貸款案之程序並未違反平鎮市農會之貸款要點規定自明。從而被告等人依
      貸款要點規定在合理估算擔保品價值範圍內，核貸本件申請貸款案，顯與刻意
      高估擔保品價值而違背職務行為有間。
（三）另參以平鎮市○○段廣興小段二二二之八、二二二之十地號等兩筆土地貸款人
      壬○○借款一千五百萬元，繳息（含違約金）五百六十二萬二千八十四元；又
      桃園縣龍潭鄉○○○段五之一、五之三、五之五等三筆土地，丙○○借款一千
      萬元，繳息（含違約金）七百九十二萬六千三百四十元；壬○○借款一千萬元
      ，繳息（含違約金）六百二十三萬七千三百九十一元；丁○○誠借款二千五百
      萬元，繳息（含違約金）一千零三十一萬六千一百八十八元。再者平鎮市○○
      段廣興小段二二二之八、二二二之十地號等兩筆土地經政府徵收及重測面積減
      少後拍賣所得款項一百一十七萬八千四百六十元，加計債務人所繳預收款一千
      零一十二萬四千二百零九元，足以清償本金；龍潭鄉○○○段五之一、五之三
      、五之五等三筆土地拍賣所得款項四千六百七十四萬八千零六十元，足以清償
      本金等情，此有平鎮市農會九十年九月二十一日桃平農信字第三一四七號函在
      卷可稽（附於本院卷），並據證人即平鎮市農會催收人員戊○○到庭證述明確
      （見本院九十年十一月八日審理筆錄），而經證人戊○○綜核統計結果：龍潭
      鄉○○○段五之一、五之三、五之五等三筆土地，債務人所繳金額為0000
      0000元，土地拍賣金額為00000000元，合計該農會獲得之清償額
      為00000000元，較諸原核貸金額0000000元為高；另平鎮市○○段廣興小段二二二之八、二二二之十地號等兩筆土地債務人所繳金額為00
      000000元，土地拍賣金額為0000000元，合計該農會獲得清償之
      金額為00000000元，亦較諸原核貸金額0000000元為高，此亦
      有該農會九十年十一月二十日桃平農信字第四０一七號函及所附統計表、該農
      會放款帳卡、存摺明細表、明細分類帳在卷可按。證人戊○○並證稱：「二筆
      土地的本金部分已清償完畢，利息部分三洽水段部分繳了0000000元，
      遲延部分利息繳了00000000元；廣興小段到八十二年十月二十九日繳
      了0000000元，遲延部分繳了00000000元，這包含徵收款。」
      、「（最後繳息日？）從明細分類帳上，可以看出八八年六月十四日繳三百七
      十萬元，這是拿現金來繳的。」等語（見本院九十一年一月十七日審理筆錄）
      。綜上所述，被告即債務人丙○○實際上已清償全部之本金，利息部分（含遲
      延利息）至少亦已清償00000000元，而迄至八十八年六月十四日仍繼
      續繳息三百七十萬元，足徵被告即債務人丙○○索提供之前揭土地均足以擔保
      各該借款債權，是公訴人認平鎮農會之本金債權受有損害云云，尚有誤會。且
      參諸被告全部繳息金額高達二千七百元萬元，並持續繳息至八十八年六月間，
      堪認被告並無刻意以顯不相當之土地超額貸款之犯意。更足彰顯本件貸款並無
      高估擔保品予以超貸之情形存在。
（四）另查，農會信用部之貸款核準權人為總幹事，並非理事長之職權，此觀諸本案
      放貸公文之核章乃由承辦人員用印，再上呈信用部主任覆核，最後由總幹事乙○○批准放貸，自始至終並未經過理事長核章自明，而訊據本案被告己○○、
      乙○○、辛○○及證人甲○○亦均為相同之供述。至於被告辛○○、乙○○於
      調查局詢問中雖曾為：被告己○○曾就本案向渠等及甲○○施壓云云之供述。
      然上情迭為被告己○○否認在卷，而被告乙○○、辛○○嗣於偵查、審理中亦
      均否認上情，渠等供述前後不一，已有可議。復稽之同時經調查局傳訊之證人
      甲○○卻否認上情，是同案被告乙○○、辛○○上開於調查局之供述顯難遽採
      。況且本件貸款並無高估擔保品予以超貸之情形存在，債權人平鎮市農會之財
      產或利益並未受損害等情已如前述，則被告己○○、乙○○、辛○○自無背信
      犯行可言，而被告丙○○、壬○○、丁○○之前揭擔保貸款過程，自亦屬合法
      之貸款程序。且按諸「刑法第三百四十二條背信罪之主體須為他人處理事務者
      ，即其為他人處理事務，本其對他人（本人）之內部關係，負有基於一定之注
      意而處理事務之法的任務。因之，其為他人處理事務，係基於對內關係，並非
      對向關係。例如使用借貸契約之當事人乃單純之對向關係，借用人並非為他人
      處理事務，如其未依約定方法，或借用物之性質，使用借用物，僅生是否違反
      借用契約之問題，既非為他人處理事務之人，即與背信罪之成立要件不合。」
      八十六年度台上字第一四八一號判例著有明文。稽之被告丙○○、壬○○、丁○○既屬使用借貸契約之借用人，並非為他人處理事務，即非背信罪所規範之
      之範疇自明。
（五）綜上各節，本件貸款擔保品之價值並無刻意虛偽估價情形，平鎮市農會事後亦
      獲得全部本金之清償，自不能因貸款者事後違反貸款契約，未按時繳納利息，
      造成平鎮市農會部分利息損失，遽以倒果為因方式推論被告等人在本件處理貸
      款有違背職務之行為，是被告等人之核貸、貸款行為與背信罪之構成要件不符
；此外，復查無其他積極證據，足認被告等人有公訴意旨所指共同背信犯行，
      其等犯罪尚屬不能證明，爰依法為被告己○○、乙○○、辛○○、丙○○、壬○○、丁○○均無罪之諭知。
據上論斷，應依刑事訴訟法第三百零一條第一項，判決如主文。
本案經檢察官張春暉到庭執行職務。
中      華      民      國    九十一    年      一      月    二十九    日
                              臺灣桃園地方法院刑事第一庭
                                  法    官    陳  永  來
右正本證明與原本無異。
如不服本判決，應於判決送達後十日內向本院提出上訴狀( 應附繕本 )，上訴於
臺灣高等法院。
                                   書記官   洪明媚
中      華      民      國    九十一    年      一      月     三十    日
